ACORDAO-COMPLETO-2517374

ACÓRDÃO 2375/2022 ATA 41/2022 - PLENÁRIO

VISTOS, relatados e discutidos estes autos de recurso de revisão interposto por Antônio Mendonça Monteiro Júnior contra o Acórdão 8622/2016-TCU-Segunda Câmara, da relatoria do E. Ministro Raimundo Carreiro;
ACORDAM os Ministros do Tribunal de Contas da União, reunidos em Sessão do Plenário, diante das razões apresentadas pelo Relator, em:
9.1. convalidar a decisão proferida pelo Acórdão 11591/2020-TCU-Primeira Câmara no sentido de indeferir o efeito suspensivo do recurso de revisão interposto por Antônio Mendonça Monteiro Júnior e o pedido de habilitação como interessado nos autos do Partido Cidadania, em sintonia com os arts. 15, inciso III, e 172 do Regimento Interno do TCU;
9.2. conhecer do recurso de revisão para, no mérito, negar-lhe provimento; e
9.3. dar ciência desta deliberação ao recorrente e demais interessados.

Recurso de revisão contra acórdão que julgou irregulares as contas do recorrente, com condenação solidária em débito e multa, em razão da não comprovação da boa e regular aplicação dos recursos de convênio que teve por dar apoio à realização do evento intitulado "Festa do Coco", em agosto de 2009.

Município de Lucena/PB.

3. Interessados/Responsáveis/Recorrentes:
3.1. Interessado: Ministério do Turismo (CNPJ 05.457.283/0001-19).
3.2. Responsáveis: Antônio Mendonça Monteiro Junior (CPF XXX.734.384-XX); Lima Produções Artísticas Ltda. (CNPJ 05.593.663/0001-80).
3.3. Recorrente: Antônio Mendonça Monteiro Junior (CPF XXX.734.384-XX).

13.1. Ministros presentes: Bruno Dantas (na Presidência), Walton Alencar Rodrigues (Relator), Benjamin Zymler, Augusto Nardes, Vital do Rêgo, Jorge Oliveira e Antonio Anastasia.
13.2. Ministros-Substitutos convocados: Augusto Sherman Cavalcanti e Marcos Bemquerer Costa.
13.3. Ministro-Substituto presente: Weder de Oliveira.

WALTON ALENCAR RODRIGUES

Ministro Raimundo Carreiro.

Adoto, como relatório, a instrução elaborada pela Secretaria de Recursos (peças 90 e 91) , que contou com a anuência do Ministério Público junto ao TCU (peça 92) : 
"INTRODUÇÃO
1. Trata-se de recurso de revisão interposto por Antônio Mendonça Monteiro Junior (peça 61) , contra o Acórdão 8622/2016-TCU-Segunda Câmara (peça 26) , relatado pelo Ministro Raimundo Carreiro, nos seguintes termos:
ACORDAM os Ministros do Tribunal de Contas da União, reunidos em Sessão da Segunda Câmara, com fundamento nos arts. 1º, inciso I, 16, inciso III, alíneas "b" e "c", da Lei nº 8.443, de 16 de julho de 1992, c/c os arts. 19 e 23, inciso III, da mesma Lei, e com arts. 1º, inciso I, 209, incisos II e III e § 5º, 210 e 214, inciso III, do Regimento Interno do TCU, em:
9.1. rejeitar as alegações de defesa apresentadas por Antônio Mendonça Monteiro Junior (CPF XXX.734.384-XX) e Lima Produções Artísticas Ltda. (CNPJ 05.593.663/0001-80) ;
9.2. com fundamento nos arts. 1º, inciso I, 16, inciso III, alíneas "b" e "c", da Lei 8.443/1992 c/c os arts. 19 e 23, inciso III, da mesma Lei, e com os arts. 1º, inciso I, 209, incisos II e III e § 5º, 210 e 214, inciso III, do RITCU, julgar irregulares as contas do responsável, Sr. Antônio Mendonça Monteiro Junior, CPF XXX.734.384-XX, prefeito do município de Lucena/PB na gestão 2009-2012, condenando-o, solidariamente à empresa Lima Produções Artísticas Ltda., CNPJ 05.593.663/0001-80, ao pagamento da quantia a seguir especificada, fixando o prazo de 15 (quinze) dias, a contar da notificação, para que comprovem, perante este Tribunal (consoante art. 214, inciso III, alínea "a", do RITCU) , o recolhimento da dívida aos cofres do Tesouro Nacional, atualizada monetariamente e acrescida de juros de mora devidos, calculados desde a data discriminada até a data do efetivo recolhimento, na forma prevista na legislação em vigor:
	Valor original (R$) 
	Data da ocorrência

	200.000,00   
	3/12/2009  

Valor atualizado até 21/3/2016: R$ 382.066,71 (peça 21) 
9.3. aplicar ao Sr. Antônio Mendonça Monteiro Junior, CPF XXX.734.384-XX, e empresa Lima Produções Artísticas Ltda., CNPJ 05.593.663/0001-80, individualmente, a multa prevista no art. 57 da Lei 8.443/1992 c/c o art. 267 do Regimento Interno, no valor de R$ 10.000,00 (dez mil reais) com a fixação do prazo de quinze dias, a contar da (s) notificações, para comprovarem, perante o Tribunal (art. 214, inciso III, alínea "a", do Regimento Interno) , o recolhimento das dívidas aos cofres do Tesouro Nacional, atualizadas monetariamente desde a data do acórdão que vier a ser proferido até a do efetivo recolhimento, se for paga após o vencimento, na forma da legislação em vigor;
9.4. autorizar, desde já, se requerido, o pagamento das dívidas mencionadas nos subitens 9.2 e 9.3. acima, em até 36 (trinta e seis) parcelas mensais consecutivas, nos termos do art. 26 da Lei n.º 8.443, de 16 de junho de 1992, cumulado com o art. 217 do Regimento Interno, fixando aos responsáveis o prazo de 15 (quinze) dias, a contar do recebimento das notificações, para comprovar perante o Tribunal o recolhimento da primeira parcela, e de 30 (trinta) dias, a contar da parcela anterior, para comprovar os recolhimentos das demais parcelas, devendo incidir sobre cada valor mensal, atualizado monetariamente, os juros devidos, na forma prevista na legislação em vigor;
9.5. autorizar, desde logo, nos termos do art. 28, inciso II, da Lei nº 8.443, de 1992, a cobrança judicial das dívidas, caso não atendidas as notificações;
9.6. alertar os responsáveis que a falta de comprovação dos recolhimentos de qualquer parcela importará o vencimento antecipado do saldo devedor, nos termos do § 2º do art. 217 do Regimento Interno deste Tribunal;
9.7. encaminhar cópia deste acórdão, acompanhada do relatório e do voto que o fundamentam, à Procuradoria da República no Estado da Paraíba, na pessoa do Procurador João Bernardo da Silva, no intuito de instruir o Procedimento Administrativo n. 1.24.000.001234/2013-18, consoante ainda o disposto no art. 16, § 3º, da Lei 8.443/1992 c/c o art. 209, § 7º, do RITCU, bem como ao Ministério do Turismo, para ciência.
HISTÓRICO
2. Trata-se de Tomada de Contas Especial (TCE) instaurada pelo Ministério do Turismo (MTur) , em razão da não comprovação da boa e regular aplicação dos recursos federais recebidos por força do Convênio 792/2009 - Siconv 704326/2009, celebrado entre o Ministério do Turismo e o Município de Lucena/PB, que teve por objeto dar apoio à realização do evento intitulado "Festa do Coco", nos dias 7, 8 e 9 de agosto de 2009.
3. Conforme disposto na cláusula quinta do convênio (peça 2, p. 47) , foram previstos R$ 210.650,00 para a execução do objeto, dos quais R$ 200.000,00 seriam repassados pela concedente e R$ 10.650,00 corresponderiam à contrapartida. 
4. A prestação de contas do convênio foi reprovada em razão da falta de elementos para aferir a realização do evento (execução física) , especialmente o nome do evento e a logomarca do MTur nas fotos encaminhadas, e irregularidades relativas à execução financeira do convênio (peça 2, p. 325-333, 375-391) . Em razão disso e da ausência de recolhimento dos valores impugnados, foi instaurada a presente TCE e os responsáveis foram citados em razão das seguintes condutas:
Antônio Mendonca Monteiro Junior:
a) contratar, por inexigibilidade de licitação, empresa promotora de eventos para apresentação de artistas sem a apresentação de contratos de exclusividade de representação, devidamente registrados em cartório e publicados no Diário Oficial da União, em violação aos arts. 25, III, e 26, caput, da Lei 8666/1993, e jurisprudência do TCU (Acórdão 96/2008-TCU-Plenário, Acórdão 351/2015-TCU-Segunda Câmara; Acórdão 8244/2013-TCU-Primeira Câmara; Acórdão 3826/2013-TCU-Primeira Câmara) ; 
b) contratar, mediante convite, empresa para fornecimento de serviços de infraestrutura (bens e serviços comuns) , quando deveria realizar o pregão eletrônico, em afronta ao Decreto 5504/2005; 
c) não apresentar filmagem e/ou fotografias constando o nome do evento e logomarca do MTur, bem como das atrações musicais que se apresentaram e da estrutura completa, impedindo a comprovação da execução física do evento "II Festa do Coco", objeto do convênio, descumprindo-se o art. 36 do Decreto 93.872/1986 e o art. 30 da IN/STN 1/1997; 
d) não apresentar documentos que certifiquem o pagamento efetivo aos artistas que se apresentaram no evento, ante a ausência de notas fiscais e recibos emitidos em nome das bandas e assinadas por seus representantes legais ou pelos seus empresários exclusivos, bem como aos prestadores de serviços de infraestrutura a e mídia, comprovando o nexo causal entre os recursos transferidos e o objeto executado, descumprindo-se o art. 63 da Lei 4320/1964, o art. 93, do Decreto Lei 200/1967, o art. 30 da IN/STN 1/1997 e a jurisprudência deste Tribunal.
Lima Produções Artísticas Ltda. ME:
a) receber da prefeitura de Lucena/PB recursos provenientes do Convênio 0792/2009 Siconv 704326/2009, celebrado entre o Ministério do Turismo e o município de Lucena/PB, sem comprovar a efetiva prestação dos serviços contratados, a exemplo de pagamento aos artistas que se apresentaram no evento, bem como dos serviços de infraestrutura e mídia, sendo que estava obrigada a apresentar elementos que comprovassem as atividades pelas quais foi contratada.
5. As alegações de defesa dos responsáveis não lograram afastar as irregularidades a eles inquinadas. Desse modo, o processo foi apreciado por meio do Acórdão 8622/2016-TCU-Segunda Câmara (peça 26) , relatado pelo Ministro Raimundo Carreiro, que julgou irregulares as contas de Antônio Mendonça Monteiro Junior, condenando-o, solidariamente à empresa Lima Produções Artísticas Ltda., ao débito apurado e aplicando-lhes multa, na forma transcrita na introdução acima.
6. Irresignado, Antônio Mendonça Monteiro Junior interpôs recurso de reconsideração, não conhecido pelo Tribunal, nos termos do Acórdão 6765/2017-TCU-Segunda Câmara (peça 49) , de relatoria do Ministro-Substituto André Luís de Carvalho, em substituição ao Ministro José Mucio Monteiro, em razão da falta de tempestividade.
7. Ainda inconformado, o recorrente (Antônio Mendonça Monteiro Junior) apresentou o presente recurso de revisão (peça 61) , requerendo (peça 61, p. 6) a aceitação dos argumentos expostos para que seja considerada regular a execução das despesas atinentes aos recursos federais geridos pelo município de Lucena-PB, por meio do Convênio 792/2009, em face da inexistência de dano ou prejuízo ao erário, devendo ser reformado in totum o Acórdão 8622/2016-TCU-Segunda Câmara, para que sejam julgadas regulares as contas prestadas pelo recorrente, inclusive sem imputação de débito ou aplicação de multa pessoal.
ADMISSIBILIDADE
8. No exame preliminar de admissibilidade (peça 62) , a unidade técnica propôs o não conhecimento do recurso, uma vez que o recorrente se limitou a invocar hipótese legal compatível com o recurso de revisão, sem, contudo, satisfazê-la materialmente. O recorrente não apresentou elementos novos, mas, em síntese, cópia da Ação de Improbidade Administrativa 0000663-57.2013.815.1211, relativa ao convênio ora em análise, considerada improcedente, e recente julgado do TCU, por meio do Acórdão 5162/2020-TCU-Segunda Câmara (TC Processo 003.927/2017-2) , que, em suposto caso semelhante, as contas foram julgadas regulares.
9. O ministério Público junto ao TCU entendeu de forma diversa e sugeriu, por prudência, que o recurso fosse conhecido para que os motivos que levaram o Poder Judiciário a decidir em linha diversa do entendimento do TCU no caso concreto fossem sopesados, mesmo diante da larga adoção do Princípio da Independência de Instâncias pelo Tribunal (peça 66) . O Ministro relator, Walton Alencar Rodrigues, concordou com a proposta e, assim, conheceu do recurso sem a concessão de efeito suspensivo (peça 67) . Para o presente feito, reitera-se o exame de admissibilidade realizado pelo relator, uma vez preenchidos os requisitos de admissibilidade.
MÉRITO
10. Delimitação
10.1. Constitui objeto do recurso avaliar se:
a) o entendimento consubstanciado no TC Processo 003.927/2017-2 pode ser aplicado ao presente caso, para afastar a responsabilidade do recorrente (peça 61, p. 3-5) ;
b) há elementos nos autos que comprovem a realização do evento e o pagamento aos artistas (peça 61, p. 5) ;
c) a sentença proferida nos autos da Ação de Improbidade Administrativa 0000663-57.2013.815.1211 apresenta elementos capazes de afastar a responsabilidade do ora recorrente (peça 61, p. 2, 12-19) ;
d) não houve culpa do gestor no que concerne à dispensa do procedimento licitatório, em razão da manifestação da Procuradoria do município (peça 61, p. 5) ;
d) houve prescrição (análise de ofício) . 
11. O entendimento consubstanciado no TC Processo 003.927/2017-2 pode ser aplicado ao presente caso, para afastar a responsabilidade do recorrente.
11.1. O recorrente afirma que o entendimento consubstanciado no TC Processo 003.927/2017-2 pode ser aplicado ao presente caso, para afastar sua responsabilidade, tendo em vista os seguintes argumentos:
a) os recursos federais foram repassados em única parcela, no valor de R$200.000,00, emitida em 1/12/2009, tendo o crédito ocorrido em 3/12/2009 (peça 61, p. 3) ;
b) conforme plano de trabalho, o evento ocorreu nos dias 7 a 9/8/2009 e sua formalização ocorreu em 5/8/2009, apenas dois dias antes do evento. Essa situação gerou diversos prejuízos formais à realização do evento (peça 61, p. 4) ;
c) situação semelhante ocorreu nos autos do TC Processo 003.927/2017-2, em que ficou provado que a proximidade entre a data de celebração do convênio e o dia de realização do evento prejudicou a execução do objeto (peça 61, p. 4-5) . 
Análise
11.2. A situação do Convênio 702515/2008, celebrado entre o Ministério do Turismo e o município de Reginópolis/SP e tratado no TC Processo 003.927/2017-2, é significativamente diversa daquela observada nos presente autos. No voto condutor do Acórdão 5162/2020-TCU-Segunda Câmara, mostra-se evidente que o evento foi realizado, restando ausente apenas alguns itens de comprovação das despesas realizadas. Ademais, 1/3 dos recursos foram devolvidos. 
11.3. Nos presentes autos, não foi possível comprovar a execução física e financeira do ajuste, tampouco o nexo de causalidade entre uma e outra, em razão, conforme já apresentado, da falta de filmagem e/ou fotografias constando o nome do evento e logomarca do MTur, bem como das atrações musicais que se apresentaram e da estrutura completa e da não apresentação de documentos que certifiquem o pagamento efetivo aos artistas que se apresentaram no evento, ante a ausência de notas fiscais e recibos emitidos em nome das bandas e assinados por seus representantes legais ou pelos seus empresários exclusivos, bem como aos prestadores de serviços de infraestrutura e de mídia. 
11.4. Ademais, foram observadas falhas na contratação, por inexigibilidade de licitação, da empresa promotora de eventos para apresentação de artistas sem a apresentação de contratos de exclusividade de representação, devidamente registrados em cartório e publicados no Diário Oficial da União e na contratação, mediante convite, de empresa para fornecimento de serviços de infraestrutura (bens e serviços comuns) , quando deveria realizar o pregão eletrônico.
11.5. Assim, em razão das significativas diferenças do convênio objeto do TC Processo 003.927/2017-2 e aquele tratado nos presente autos, não se mostra possível aplicar o entendimento consubstanciado no TC Processo 003.927/2017-2 ao presente caso, para afastar a responsabilidade do recorrente.
12. Há elementos nos autos que comprovem a realização do evento e o pagamento aos artistas.
12.1. O recorrente afirma que há elementos nos autos que comprovem a realização do evento e o pagamento aos artistas e solicita o reexame das provas juntadas, inclusive o acervo fotográfico e a declaração formal do 7° Batalhão de Polícia Militar do Estado da Paraíba que fez a segurança do evento (peça 61, p. 5) .
Análise
12.2. Observa-se que o recorrente não apresenta novos elementos que possam refutar a vasta argumentação apresentada pelo Tribunal no relatório e voto condutores da decisão vergastada. 
12.3. Conforme se extrai do relatório condutor daquela decisão (peça 28, p. 8-11) , o plano de trabalho do convênio previa a realização do projeto "Festa do Coco" nos dias 7, 8 e 9 de agosto de 2009. Para realização desse desígnio, seriam contratados com recursos do convênio: a) nove bandas, a serem pagas com recursos do concedente no valor total de R$ 140.000,00 e b) serviços de locação de sonorização, gerador, banheiros químicos, palco, tendas, iluminação e de inserção de rádio e tv, no valor total de R$ 60.000,00.
12.4. No que concerne à execução física, o recorrente saneou, na oportunidade da prestação de contas, apenas a ressalva relativa às inserções em TV e rádio, deixando pendentes de comprovação os demais itens do plano de trabalho, gerando a glosa de R$ 180.650,00. Resultaram, na ótica do MTur, não comprovadas todas as atrações musicais programadas para o evento e todos os serviços de infraestrutura, uma vez que não foram apresentadas fotos originais datadas e com foco aberto ou filmagem, contendo o nome do evento e da localidade, bem como a logomarca do MTur, e/ou material de divulgação pós-evento (o convenente enviou CD contendo fotos com legendas de computador) .  
12.5. Ademais, a Nota Técnica 302/2013 (peça 2, p. 375-391) , com embasamento no Acórdão 96/2008-TCU-Plenário, reprovou a execução financeira e determinou a glosa total dos recursos conveniados (R$ 200.000,00) , em razão da contratação direta (inexigibilidade de licitação) da empresa Lima Produções Artísticas Ltda., em razão da intermediação dos shows artísticos sem a apresentação do contrato de exclusividade firmado com os artistas. 
12.6. A análise no âmbito do MTur ressaltou o entendimento do TCU de que as Cartas de Exclusividade (que diferem dos Contratos de Exclusividade) apresentadas não são documentos hábeis para comprovação da inviabilidade de competição, uma vez que estas conferem cessão do direito de exclusividade apenas para o dia, o horário e o local do evento, caracterizando inequívoca intermediação por parte da empresa contratada pelo convenente. Em situações como essa, a contratação dos artistas deve ocorrer por meio do devido procedimento licitatório, haja vista que qualquer empresa organizadora de eventos poderia ter firmado a cessão de direito com os representantes dos artistas contratados.
12.7. O MTur, em consonância com o Acórdão 96/2008-TCU-Plenário, inseriu no Convênio em questão as alíneas "cc" e "ll" (peça 2, p. 45) , abaixo transcritas, de forma que o convenente estava ciente das providências a serem adotadas na contratação de artistas, enquadrados na hipótese de exclusividade, sob pena de glosa dos valores envolvidos:
cc) publicar no Diário Oficial da União eventuais contratos de exclusividade de artistas com empresários a serem contratados no âmbito deste Convênio, no prazo de 5 (cinco) dias, em conformidade com o artigo 26, da Lei nº 8.666193, atualizada, sob pena de glosa dos valores pactuados no presente Instrumento, quando for o caso;
ll) apresentar na prestação de contas quando da contratação de artistas consagrados, enquadrados na hipótese de inexigibilidade prevista no inciso III do art. 25 da Lei nº 8666/1993, atualizada, por meio de intermediários ou representantes, cópia do contrato de  exclusividade dos artistas com o empresário contratado, registrado em cartório, sob pena de glosa dos valores envolvidos Ressalta-se que o contrato de exclusividade difere da autorização que confere exclusividade apenas para os dias correspondentes à apresentação dos artistas e que é restrita à localidade do evento, conforme dispõe o Acórdão 96/2008-TCU-Plenário do TCU.
12.8. Importante observar que o relatório condutor da decisão recorrida pontuou que, embora a jurisprudência predominante deste Tribunal oriente a impugnação total das despesas e condenação em débito do responsável, nos casos de não apresentação dos contratos de exclusividade (Acórdão 96/2008-TCU-Plenário, Acórdão 351/2015-TCU-Segunda Câmara; Acórdão 8244/2013-TCU-Primeira Câmara; Acórdão 3826/2013-TCU-Primeira Câmara) , este entendimento não é pacífico.  	
12.9. O Acórdão 1390/2015-TCU-Primeira Câmara. (Ministro-Relator Bruno Dantas) estabeleceu a possibilidade de que este Tribunal dispense a imputação de débito do responsável - que fica sujeito à multa-, quando restar comprovada a ausência de indícios de dano ao erário e a execução do objeto com os recursos conveniados, ainda que mediante a irregular utilização do instituto da inexigibilidade na ausência da apresentação do contrato de exclusividade do artista com o empresário contratado pela Administração. Este posicionamento foi referendado pelo Acórdão 6730/2015-TCU-Primeira Câmara (Ministro Benjamin Zymler) .
12.10. Assim, restou consubstanciado que no caso ora em exame a glosa total não decorreu, apenas, da ausência dos contratos de exclusividade aludidos no Acórdão 96/2008-TCU-Plenário. Mas, para além disso, da ausência de nexo causal entre os recursos repassados e o objeto conveniado.
12.11. Destarte, a despeito de o recorrente ter apresentado fotos da suposta realização do evento, não é possível identificar se aquelas fotos são do evento objeto do convênio ou de qualquer outro evento realizado naquela municipalidade ou em outra. O objetivo dessa comprovação, por meio de foto ou vídeo, da fixação da logomarca do Ministério do Turismo no material promocional, é atestar a realização do objeto pactuado com os recursos do convênio e, dessa forma, evitar que um único evento seja utilizado para comprovação de diversas prestações de contas. Veja-se que a Cláusula 12ª, § 2º, alínea e, do Convênio 792/2009 previa a obrigatoriedade de comprovação da fixação da logomarca do MTur (peça 2, p. 61) .
12.12. Ademais, o recorrente não apresentou os recibos dos valores pagos às bandas. No presente recurso, o recorrente se limita a apresentar declaração da empresa Lima Produções Artística Ltda. - ME, com assinatura dos supostos representantes das bandas, em que consta a declaração de recebimento dos cachês artísticos (peça 70, p. 15-16) . Ora, se foi possível coletar a assinatura de todas as bandas, mesmo a posteriori, e já era sabido que o processo carecia dos respectivos recibos de pagamento, deveria o recorrente ter tratado de apresentá-los. Sem o comprovante de pagamentos realizados às bandas e o material de divulgação com a logomarca do Mtur não é possível estabelecer o nexo causal entre os recursos recebidos do convênio e os pagamentos efetuados. Nesse sentido é o Voto do Exmo. Ministro Marcos Bemquerer, que fundamentou o Acórdão 4299/2014-TCU-Segunda Câmara:
9. Ademais, como destacado nas análises efetuadas pela Unidade Técnica e pelo MP/TCU, agrava a situação apresentada no Relatório do Tomador de Contas, de incerteza sobre o destino dado aos recursos federais, a ausência, nos autos, de recibos dos cachês supostamente pagos, o desconhecimento dos reais valores de mercado pagos às empresas indicadas para participarem do evento e a contratação por inexigibilidade de licitação em desacordo com o art. 25, inciso III, da Lei 8.666/1993, tendo em vista que as informações constantes do processo indicam que a empresa contratada não era representante exclusiva das bandas ou artistas indicados.
 (...) 
15. Tais elementos demonstram a ocorrência de pagamento à empresa contratada com recursos da conta específica do Convênio 482/2008, entretanto, não há como se afirmar que os valores pagos à empresa individual Marcos Correia Valdevino foram utilizados na realização do objeto pactuado, tampouco demonstram o nexo de causalidade entre as verbas repassadas e o fim a que elas se destinavam.
12.13. Veja-se que a jurisprudência do Tribunal é no sentido de que a regularidade do gasto pressupõe a comprovação da execução financeira, da execução física e do nexo de causalidade entre uma e outra (Acórdão 5298/2019-TCU-Segunda Câmara, relator Ministro Raimundo Carreiro; 3.223/2017-TCU- Segunda Câmara, relator Ministro Marcos Bemquerer; 10.045/2017-TCU-Primeira Câmara, relator Ministro Walton Alencar Rodrigues) .
12.14. Assim, a documentação juntada aos autos não é suficiente para comprovar a realização do evento e o pagamento aos artistas, tendo em vista a não apresentação de filmagem e/ou fotografias constando o nome do evento e logomarca do MTur, bem como das atrações musicais que se apresentaram e da estrutura completa, impedindo a comprovação da execução física do evento "II Festa do Coco", objeto do convênio, e a não apresentação dos documentos que certifiquem o pagamento efetivo aos artistas que se apresentaram no evento, ante a ausência de notas fiscais e recibos emitidos em nome das bandas e assinadas por seus representantes legais ou pelos seus empresários exclusivos, bem como pelos prestadores de serviços de infraestrutura e mídia, de modo a não estar comprovado o nexo causal entre os recursos transferidos e o objeto executado.
13. A sentença proferida nos autos da Ação de Improbidade Administrativa 0000663-57.2013.815.1211 apresenta elementos capazes de afastar a responsabilidade do ora recorrente.
13.1. O recorrente afirma que a sentença proferida nos autos da Ação de Improbidade Administrativa 0000663-57.2013.815.1211 apresenta elementos capazes de afastar a responsabilidade do ora recorrente, uma vez que foi julgada improcedente, tendo em vista a constatação de ausência de dano ao erário e de dolo do recorrente e a existência material do evento "Festa do Coco" peça 61, p. 2, 12-19) .
Análise
13.2. A análise da sentença constante dos autos da Ação de Improbidade Administrativa 0000663-57.2013.815.1211 não permite afastar a responsabilidade do ora recorrente. Os requisitos para propositura da ação foram afastados naquela ação, por ter constado dos autos manifestação do Ministério do Turismo, por meio da Coordenação-Geral de Assuntos Técnicos Judiciais da Advocacia-Geral da União, em que esclarece que "não consta restrição ao convenente, e nem ao responsável, em razão do convênio discutido nos autos" (peça 61, p. 16) .
13.3. Diante dessa afirmação, a Juíza concluiu por não estarem preenchidos os requisitos necessários para configuração do ato improbo, previstos nos arts. 10 e 11 da LIA.
13.4. Sem adentrar no mérito do que motivou a informação prestada pela AGU, a despeito da existência de uma TCE, em que o gestor responde pela não comprovação da boa e regular aplicação dos recursos do Convênio 704326/2009, o fato é que não foram apresentados quaisquer elementos naquela sentença que possam afastar a responsabilidade do ora recorrente, além de uma afirmação que pode ser contestada pela simples existência da presente TCE.
13.5. Desse modo, a sentença proferida nos autos da Ação de Improbidade Administrativa 0000663-57.2013.815.1211 não apresenta elementos capazes de afastar a responsabilidade do ora recorrente, uma vez que a simples existência da presente TCE contrasta com a fundamentação apresentada na sentença em comento para que a ação fosse julgada improcedente.
14. Não houve culpa do gestor no que concerne à dispensa do procedimento licitatório, em razão da manifestação da Procuradoria do município.
14.1. O recorrente afirma que não houve culpa acerca do procedimento licitatório, em razão da manifestação da Procuradoria do município e de carta de exclusividade para o empresário contratado que justificava a dispensa de licitação (peça 61, p. 5) .
Análise
14.2. Com efeito, consta dos autos manifestação da Assessoria Jurídica do município no sentido de reconhecer a situação de inexigibilidade de licitação para contratação da empresa Lima Produções Artística para realização da Festa do Coco (peça 2, p. 241) . Por outro lado, não foram apresentadas sequer as cartas de autorização dos artistas para apresentação nos dias do evento, muito menos, os contratos de exclusividade.
14.3. Observa-se que a jurisprudência do Tribunal evoluiu (Acórdão 2391/2018-TCU-Plenário, de relatoria do Ministro Benjamin Zymler; 5.864/2021-TCU-2ª Câmara, de relatoria do Ministro Aroldo Cedraz; 4.771/2019-TCU-1ª Câmara, de relatoria do Ministro Benjamin Zymler) para considerar, no exame da culpabilidade, as inovações trazidas ao ordenamento jurídico por meio da Lei 13.655/2018, que deu novos contornos ao Decreto-Lei 4.657, de 1942 (Lei de Introdução às Normas do Direito Brasileiro) .
14.4. O art. 28 da sobredita Lei, determina que "o agente público responderá pessoalmente por suas decisões ou opiniões técnicas em caso de dolo ou erro grosseiro". O art. 12, § 1°, do Decreto 9.830/2019 considera erro grosseiro, por seu turno, aquele manifesto, evidente e inescusável praticado com culpa grave, caracterizado por ação ou omissão com elevado grau de negligência, imprudência ou imperícia. O erro grosseiro, para fins de responsabilização no âmbito desta Corte de Contas, então, é o que decorre de uma grave inobservância de um dever de cuidado, isto é, o que foi praticado com culpa grave.
14.5. Conforme apresentado anteriormente, o MTur, em consonância com o Acórdão 96/2008-TCU-Plenário, inseriu no Convênio em questão as alíneas "cc" e "ll" (peça 2, p. 45) , abaixo transcritas, de forma que o convenente estava ciente das providências a serem adotadas na contratação de artistas, enquadrados na hipótese de exclusividade, sob pena de glosa dos valores envolvidos:
cc) publicar no Diário Oficial da União eventuais contratos de exclusividade de artistas com empresários a serem contratados no âmbito deste Convênio, no prazo de 5 (cinco) dias, em conformidade com o artigo 26, da Lei nº 8.666193, atualizada, sob pena de glosa dos valores pactuados no presente Instrumento, quando for o caso;
ll) apresentar na prestação de contas quando da contratação de artistas consagrados, enquadrados na hipótese de inexigibilidade prevista no inciso III do art. 25 da Lei nº 8666/1993, atualizada, por meio de intermediários ou representantes, cópia do contrato de  exclusividade dos artistas com o empresário contratado, registrado em cartório, sob pena de glosa dos valores envolvidos Ressalta-se que o contrato de exclusividade difere da autorização que confere exclusividade apenas para os dias correspondentes à apresentação dos artistas e que é restrita à localidade do evento, conforme dispõe o Acórdão 96/2008-TCU-Plenário do TCU
14.6. Desse modo, considera-se que a ausência dos contratos de exclusividade, expressamente exigidos no termo de convênio, constitui-se em grave inobservância do dever de cuidado, o que caracteriza a culpa do ora recorrente. Veja-se que estavam claros, mesmo para o gestor menos diligente, os requisitos para contratação de artistas consagrados, enquadrados na hipótese de inexigibilidade prevista no inciso III do art. 25 da Lei 8.666/1993.
15. Houve prescrição
15.1. Registre-se que, entendendo-se aplicáveis as disposições da Lei 9.873/1999, não incide a prescrição quinquenária, ou a intercorrente de três anos, sobre o débito e a multa imputados ao recorrente. Com efeito: 
15.1.1. Data de início da contagem do prazo prescricional - data da entrega da prestação de contas em 22/2/2010 (peça 2, p. 85) . 
15.1.2. De outro lado, houve, pelo menos, as seguintes interrupções do prazo prescricional: 
a) em 19/3/2010, com o Parecer de Reanálise de Prestação de Contas - Parte Técnica 399/2010, em que houve apuração do fato (peça 2, p. 161-175) ;
b) em 21/12/2010, com a Nota Técnica de Reanálise 1.762/2010, em que houve apuração do fato (peça 2, p. 219-227) ;
c) em 12/5/2011, com a com a Nota Técnica de Reanálise 1.151/2011, em que houve apuração do fato (peça 2, p. 261-277) ;
d) em 11/8/2011, com a com a Nota Técnica de Reanálise 1.637/2011, em que houve apuração do fato (peça 2, p. 323-339) ;
e) em 13/12/2012, com a com a Nota Técnica de Reanálise 951/2012, em que houve apuração do fato (peça 2, p. 357-361) ;
f) em 3/6/2013, com a com a 3ª Nota Técnica de Análise Financeira, em que houve apuração do fato (peça 2, p. 375-391) ;
g) em 5/5/2014, com o Relatório de TCE 220/2014, em que houve apuração do fato (peça 2, p. 461-471) ;
h) em 8/9/2014, com o Relatório de Auditoria 1.520/2014, em que houve apuração do fato (peça 2, p. 485-487) ;
i) em 12/2/2015, com a autuação da presente TCE para apuração do fato;
j) em 27/1/2016, pelo comparecimento do recorrente aos autos, nos termos do art. 179, § 4°, do RI/TCU, após expedição do ofício de citação (peças 10 e 13) ;
k) em 19/7/2016, na data da sessão virtual de julgamento do acórdão recorrido (peça 26) .
15.1.3. Considerando-se que o prazo prescricional da ação condenatória, nos termos da Lei 9.873/1999, é contado até a data do acórdão condenatório (ato final da apuração) , a prescrição não se operou até aquele feito. Além disso, não se verificou a paralisação do processo por prazo superior ao interregno trienal e foram realizados diversos despachos - providências internas e externas que importaram em impulso processual (peças 6-9 e 22-25) , de forma que não houve incidência da prescrição intercorrente prevista naquela lei. 
15.2. Por fim, também não há que se falar em prescrição decenal tanto sobre o débito como sobre a pretensão punitiva, conforme critérios estabelecidos no Acórdão 1441/2016-TCU-Plenário, uma vez que entre o dia seguinte ao término do prazo final para entrega da prestação de contas, 28/1/2010 (peça 2, p. 79, 81) , e a data do despacho que autorizou a citação do recorrente (interrupção) , 2/12/2015 (peça 7) , passaram-se pouco mais de cinco anos. Dessa última data até o acórdão condenatório, passaram-se apenas alguns meses.
CONCLUSÃO
16. Das análises anteriores, conclui-se que:
a) em razão das significativas diferenças do convênio objeto do TC Processo 003.927/2017-2 e aquele tratado nos presente autos, não se mostra possível aplicar o entendimento consubstanciado no TC Processo 003.927/2017-2 ao presente caso, para afastar a responsabilidade do recorrente;
b) a documentação juntada aos autos não é suficiente para comprovar a realização do evento e o pagamento aos artistas, tendo em vista a não apresentação de filmagem e/ou fotografias constando o nome do evento e logomarca do MTur, bem como das atrações musicais que se apresentaram e da estrutura completa, impedindo a comprovação da execução física do evento "II Festa do Coco", objeto do convênio, e a não apresentação dos documentos que certifiquem o pagamento efetivo aos artistas que se apresentaram no evento, ante a ausência de notas fiscais e recibos emitidos em nome das bandas e assinadas por seus representantes legais ou pelos seus empresários exclusivos, bem como pelos prestadores de serviços de infraestrutura e mídia, de modo a não estar comprovado o nexo causal entre os recursos transferidos e o objeto executado;
c) a sentença proferida nos autos da Ação de Improbidade Administrativa 0000663-57.2013.815.1211 não apresenta elementos capazes de afastar a responsabilidade do ora recorrente, uma vez que a simples existência da presente TCE contrasta com a fundamentação apresentada na sentença em comento para que a ação fosse julgada improcedente;
d) considera-se que a ausência dos contratos de exclusividade, expressamente exigidos no termo de convênio, constitui-se em grave inobservância do dever de cuidado, o que caracteriza a culpa do ora recorrente. Veja-se que estavam claros, mesmo para o gestor menos diligente, os requisitos para contratação de artistas consagrados, enquadrados na hipótese de inexigibilidade prevista no inciso III do art. 25 da Lei 8.666/1993.
e) não se operou a prescrição do débito nem a prescrição da pretensão punitiva, qualquer que seja a premissa adotada (da imprescritibilidade, da prescritibilidade pelo regime do Código Civil ou da prescritibilidade pelo regime da Lei 9.873/1999) .
17. Com base nessas conclusões, propõe-se o não provimento do recurso, uma vez que os argumentos ofertados pelo recorrente não tiveram o condão de elidir as irregularidades inquinadas e nada adicionam aos arrazoados já rejeitados pelo Tribunal, perdurando válidas as razões de decidir consubstanciadas no acórdão atacado.
PROPOSTA DE ENCAMINHAMENTO
18. Diante do exposto, com fundamento nos artigos 32, inciso III; e 35, da Lei 8.443/1992, submetem-se os autos à consideração superior, com posterior encaminhamento ao Ministério Público junto ao Tribunal de Contas da União e ao Gabinete do Relator, propondo:
a) conhecer do recurso interposto e, no mérito, negar-lhe provimento;
b) comunicar a deliberação que vier a ser proferida por esta Corte ao recorrente e ao Ministério do Turismo."

Johnson Gonçalves de Abrantes (1663/OAB-PB), Arthur Sarmento Sales (18081/OAB-PB), Rodrigo Oliveira dos Santos Lima (10478/OAB-PB), Luiz Rodrigues de Carvalho Neto (25.156/OAB-PB) e Pedro Rawan Meireles Limeira (26.652/OAB-PB).

Procurador Marinus Eduardo De Vries Marsico.

RECURSO DE REVISÃO EM TOMADA DE CONTAS ESPECIAL. APRESENTAÇÃO DE DOCUMENTOS NOVOS QUE, EM TESE, TERIAM EFÍCÁCIA SOBRE A PROVA DOS AUTOS. CONHECIMENTO. ARGUMENTOS INSUFICIENTES PARA REFORMA DO JULGADO. NÃO PROVIMENTO. CIÊNCIA.

TOMADA DE CONTAS ESPECIAL (TCE)

Secretaria de Recursos (Serur); e Secretaria de Controle Externo de Tomada de Contas Especial (Secex-TCE).

Trata-se de recurso de revisão interposto por Antônio Mendonça Monteiro Júnior contra o Acórdão 8622/2016-TCU-Segunda Câmara, da relatoria do E. Ministro Raimundo Carreiro.
Na origem, cuidam os autos de tomada de contas especial instaurada pelo Ministério do Turismo em desfavor de Antônio Mendonça Monteiro Júnior, ex-prefeito do Município de Lucena/PB (gestão 2009 a 2012) , em face da impugnação das despesas do Convênio 792/2009, firmado com o propósito de apoiar o evento "Festa do Coco", no valor de R$ 210.650,00, dos quais R$ 200.000,00 foram repassados pelo concedente e R$ 10.650,00 referente à contrapartida municipal.
Irresignado, o recorrente interpôs, inicialmente, recurso de reconsideração contra o Acórdão 8622/2016-TCU-Segunda Câmara, não conhecido pelo Acórdão 6765/2017-TCU-Segunda Câmara, relator o E. Ministro-Substituto André Luís de Carvalho, em razão de sua intempestividade.
Ao contínuo, o recorrente interpôs o recurso de revisão, com pedido de efeito suspensivo, no qual defendeu a reforma do acórdão condenatório em razão, em síntese, da improcedência da Ação Civil Pública de Improbidade Administrativa 0000663-57.2013.815.1211, na qual figurava como réu, e da sua similaridade com o TC Processo 003.927/2017-2 e com os Processos 0800272-12.2017.4.05.8205 e 0810400-63.2020.4.05.0000 em curso no Tribunal Regional Federal da 5ª Região.
Além disso, o recorrente anexou declaração das bandas contratadas pelo Município de Lucena/PB de que teriam recebido os cachês pela apresentação no referido evento.
Em seguida, o Partido Cidadania, cujo candidato era adversário do recorrente nas eleições para a prefeitura da cidade, requereu o seu ingresso no feito como terceiro interessado e pediu a negativa do efeito suspensivo ao recurso de revisão.
Por meio do Acórdão 11591/2020-TCU-Primeira Câmara, sob minha relatoria, foram indeferidos os pedidos de concessão de efeito suspensivo ao recurso de revisão e de habilitação do Partido Cidadania como terceiro interessado.
Por fim, a Secretaria de Recursos e o Ministério Público junto ao TCU manifestaram-se pelo conhecimento e desprovimento do recurso.
Feito esse breve resumo, passo a decidir.
Ratifico o exame preliminar de admissibilidade e conheço do recurso, restando atendidos os requisitos legais atinentes à espécie.
No mérito, verifico que as razões recursais apresentadas foram adequadamente enfrentadas pela Secretaria de Recursos, cujas instruções adoto integralmente como razões de decidir, para, assim, negar-lhe provimento.
Não há similaridade entre as falhas examinadas pelo Acórdão 5162/2020-TCU-Segunda Câmara, no bojo do mencionado TC Processo 003.927/2017-2, com as que resultaram na condenação ao pagamento de débito e multa do então prefeito, assim como os elementos recentemente acostados aos autos não são suficientes para ensejar a reforma do acórdão.
Em relação à suposta correlação do presente caso com os precedentes do TRF-5ª Região, o recorrente limitou-se a invocá-los sem demonstrar nenhuma razão para a compreensão de que o caso sob julgamento se ajusta àqueles fundamentos, além de que a cópia de uma das decisões exaradas pelo TRF-5ª Região, anexada aos autos pelo recorrente, está parcialmente ilegível (peça 61, p. 37-42) .
De todo modo, o recurso de revisão destina-se à correção de erro de cálculo, à análise de elementos supervenientes ou ao reconhecimento da falsidade ou insuficiência de documentos que fundamentaram a condenação, nos termos do art. 35 da Lei 8.443/1992, não se admitindo o reexame de argumentos e teses jurídicas já analisadas.
Assim, o instrumento processual adequado para a rediscussão da matéria era o recurso de reconsideração, cuja intempestividade resultou no seu não conhecimento pelo Acórdão 6765/2017-TCU-Segunda Câmara, relator o E. Ministro-Substituto André Luís de Carvalho.
Por outro lado, o ora recorrente demonstrou que, após a prolação do acordão condenatório, transitou em julgado a Ação Civil Pública de Improbidade Administrativa 0000663-57.2013.815.1211 no Tribunal de Justiça da Paraíba, em 2/4/2018, versando sobre a prática de atos ímprobos no âmbito do mesmo convênio tratado nos autos.
Nesse contexto, recordo a vigência do princípio da independência das instâncias, em razão do qual a sentença pela improcedência da ação de improbidade do Poder Judiciário não vincula este Tribunal, pois, além de ser de natureza cível, não reconheceu a inexistência do fato ou a negativa da autoria.
Portanto, apenas a sentença absolutória no juízo criminal fundada no reconhecimento da inexistência do fato ou da negativa da autoria vincula a decisão administrativa do TCU.
Em linha com o exposto, o enunciado de jurisprudência do TCU é no seguinte sentido:
A ação por improbidade administrativa, de natureza civil, não vincula o TCU, uma vez que não há litispendência entre um processo que tramita no Tribunal e outro que verse sobre matéria idêntica no âmbito do Poder Judiciário, em razão do princípio da independência das instâncias e da competência atribuída pela Constituição Federal e pela Lei 8.443/1992 ao TCU. Apenas a sentença proferida em juízo penal que decida pela inexistência do fato ou pela negativa da autoria vincula a instância administrativa.
Nada obstante, verifico que a mencionada sentença do i. Juízo da Comarca de Lucena/PB teve como principal fundamento fático a suposta ausência de dano ao Erário baseada na manifestação do Ministério do Turismo de que, à época, não havia "restrições ao convenente, nem ao responsável" (peça 70, p. 11-16) .
Todavia, os elementos acostados aos autos revelam a ausência de nexo causal entre os recursos repassados e as despesas incorridas no convênio, razão pela qual o recorrente foi condenado ao pagamento de débito e multa, uma vez que não foram apresentados, dentre outros elementos de prova, os contratos de exclusividade de representação das bandas contratadas, tampouco, os comprovantes de pagamento dos cachês.
Aliás, o Ministério Público junto ao TCU aponta que nem mesmo a realização do evento, por si só, o responsável conseguiu comprovar (peça 92) .
Por fim, entendo oportuno convalidar, com fundamento no art. 172 do Regimento Interno do TCU (peça 79) , a decisão proferida pelo Acórdão 11591/2020-TCU-Primeira Câmara no sentido de indeferir o efeito suspensivo do recurso de revisão interposto por Antônio Mendonça Monteiro Júnior e o pedido de habilitação como interessado nos autos do Partido Cidadania, em sintonia com o art. 15, inciso III, do RITCU. 
Nestes termos, proponho conhecer do recurso de revisão, no mérito, negar-lhe provimento.
Ante o exposto, voto por que o Tribunal adote o Acórdão que ora submeto à apreciação deste Colegiado.
TCU, Sala das Sessões, em 26 de outubro de 2022.
WALTON ALENCAR RODRIGUES 
Relator